臺北高等行政法院判決
　　　　　　　　　　　　　　　　　　 94年度簡字第00073號
原　　　告　尖美旅行社有限公司
代　表　人　甲○○
被　　　告　交通部觀光局
代　表　人　許文聖（局長）
訴訟代理人　乙○○
上列當事人間因違反發展觀光條例事件，原告不服交通部中華民
國93年11月16日交訴字第0930056514號訴願決定，提起行政訴訟
。本院判決如下：
　　主  文
原告之訴駁回。
訴訟費用由原告負擔。
　　事  實
一、事實概要：原告為甲種旅行業，未經申請核准辦理接待大陸
    人民來臺觀光業務，卻委請有辦理該業務資格之飛雁國際旅
    行社有限公司代為申請，並經核准辦理接待大陸旅行團來臺
    觀光業務，俟該團旅客王秀玲等人於民國93年7月13日下午6
    時5分抵中正機場，入境通關後即不知去向，未與導遊郭致
    斌會合，經郭某填具通報表向被告中正機場旅客服務中心遞
    送，並由航警局人員陪同至海關及證照查驗櫃檯查看，確定
    該團17名旅客已離開。郭某旋即向桃園縣警察局報案，該警
    局並於次日及7月25日分別緝獲池國全及陳俊云等2人。被告
    以原告未經申請核准即辦理接待大陸人民來臺觀光業務，乃
    以93年7月26日觀業字第0930021142號函處原告新臺幣（下
    同）15萬元，原告不服，提起訴願，經訴願決定駁回，原告
    猶未甘服，遂向本院提起行政訴訟。
二、兩造主張：
甲、原告起訴意旨略以：
  (一)原告並無「經營核准登記範圍外業務」之情事：原告為依法
    領得旅行業執照之合格旅行業者，核准登記之業務包括「接
    待國內外觀光旅客並安排旅遊、食宿及導遊」，並未限制此
    等業務不得以次承攬人之地位為之；此次承攬之形態亦屬旅
    遊業者常態。原告與飛雁國際旅行社為次承攬之安排，由原
    告代向大陸地區人民王秀玲等17人（團號100437）給付，負
    責接待並安排旅遊、食宿及導遊，符合核准登記之經營業務
    範圍，無違法情事。
  (二)旅行業者辦理大陸地區人民來台從事觀光業務之許可制欠缺
    法源，違反法律保留原則：被告機關謂原告「未向本局辦理
    申請核准辦理接待大陸地區人民來臺從事觀光旅遊業務」，
    係以原告未依大陸地區人民來臺從事觀光活動許可辦法第11
    條規定向被告機關申請核准（許可制）。惟查前開許可辦法
    係依臺灣地區與大陸地區人民關係條例（以下稱兩岸人民關
    係條例）第16條第1項訂定，而該條項係規定「大陸地區人
    民」來臺需申請許可，並未規定「旅行業者」辦理大陸地區
    人民來臺從事觀光業務需申請核准（許可制），此一針對旅
    行業者之許可制欠缺法律具體明確授權，違反法律保留原則
    ，應屬違法。
  (三)兩岸人民關係條例及大陸地區人民來臺從事觀光活動許可辦
    法並未禁止旅行業者將承攬之大陸地區人民來臺從事觀光業
    務由其他旅行業者代為履行：即使不論前述許可制之合法性
    問題，飛雁國際旅行社有限公司為被告核准辦理大陸地區人
    民來台從事觀光活動業務之合格旅行社，依法代為申請大陸
    地區人民王秀玲等17人（團號100437）來台從事觀光活動。
    查兩岸人民關係條例及大陸人民觀光許可辦法並未強制規定
    該等大陸地區人民來台從事之所有觀光活動業務，均必須由
    代為申請之業者（飛雁國際旅行社有限公司）親自辦理，飛
    雁國際旅行社有限公司將所承攬王秀玲等17人之旅遊業務由
    原告代為履行，性質上為民法上之「次承攬」，此為旅行業
    者同業往來之常態，並未違反任何強制或禁止規定。且被告
    邀約業者進行說明會時，亦曾向業者表示此種同業性往來之
    營業形態為法所許。
  (四)王秀玲等人自行離去，行方不明，與原告是否逾越營業範圍
    毫無關涉：王秀玲等17人（團號100437）來台從事觀光活動
    ，係由飛雁國際旅行社有限公司依法代為申請。該團預計自
    行搭乘華航班機（CI-694）於93年7月13日18時5分抵達中正
    國際機場，惟王秀玲等人未與導遊人員郭致斌會合，及自行
    離去，行方不明。原處分之理由最為荒謬者，係將王秀玲等
    人自行離去，行方不明，當作指責被告逾越營業範圍之理由
    ，顯見原處分及訴願決定之違法，恐難避免為處罰而處罰之
    嫌。
  (五)綜上所陳，爰請求為撤銷原處分及訴願決定。
乙、被告答辯意旨略以：
  (一)按發展觀光條例第27條第1項第1款至第5款就旅行業業務範
    圍固有例示規定，其第6款則概括規定中央主管機關除前5款
    所定業務外，得就與國內外觀光旅客旅遊有關之事項，本於
    主管職權另行核定列為旅行業業務，準此，旅行業如未經中
    央主管機關申請核准，即不得經營前開條例第27條第1項第6
    款所定之業務；又臺灣地區目前共有綜合、甲種旅行社約2,
    000家，而目前境管局每日受理1千名大陸地區觀光旅客來台
    ，為避免惡性競爭，維持大陸地區人民來臺觀光之接待服務
    品質，中央主管機關自有必要就旅行業辦理大陸地區人民來
    臺從事觀光活動業務之接待資格加以管理、限制；故大陸地
    區人民來臺從事觀光活動許可辦法第11條第1項乃明定，綜
    合、甲種旅行業辦理大陸地區人民來臺從事觀光活動業務，
    應事先經被告機關申請核准，該等條文規定即屬於前開條例
    第27條第1項第6款（旅行業管理規則第3條第3項第8款）所
    定之業務。
  (二)查原告係經被告機關申請核准設立登記之甲種旅行業，依旅
    行業管理規則第3條第3項規定固得經營接待國內外觀光旅客
    並安排旅遊、食宿及導遊業務，惟有關旅行業辦理接待大陸
    地區人民來臺從事觀光活動業務之申請資格及條件，依前開
    許可辦法第11條規定，既屬應經被告機關許可之事項，自合
    於前開條例第27條第1項第6款及前開管理規則第3條第3項第
    8款所定「其他經中央主管機關核定與國內外旅遊有關之事
    項」之旅行業業務。換言之，旅行業如未經向被告機關申請
    核准者，即不得從事辦理接待大陸地區人民來臺從事觀光活
    動業務。本件原告並未經被告機關申請核准辦理接待大陸地
    區人民來臺從事觀光活動業務，卻委託飛雁國際旅行社代為
    申請大陸地區人民王秀玲等17人來臺，並實際擔任接待工作
    ，且為原告所坦承不諱，此有被告機關原處分附卷資料可稽
    ，顯見原告確有從事經營被告機關所未核定之大陸地區人民
    來臺觀光業務之違規事實；復查，本件原告未經許可即經營
    接待大陸旅行團業務，亦無從履行與大陸地區旅行業者合作
    確認旅客身分及協助強制出境等義務，致未能就該團團員脫
    團乙節有效預防及彌補，影響社會安全甚鉅，被告機關經綜
    合考量違規情節及後果后，爰依法定罰鍰最高額度處罰，應
    無不合，原告前述所辯，顯係卸責之詞，不足採信。
  (三)次按，臺灣地區與大陸地區人民關係條例第16條第1項規定
    ：「大陸地區人民得申請來臺從事商務或觀光活動，其辦法
    ，由主管機關定之。」概括授權行政機關訂定大陸地區人民
    來臺從事觀光活動許可辦法。此項授權條款雖未就旅行業辦
    理大陸地區人民來臺從事觀光業務需申請核准（許可制）為
    明確之規定，惟依該項法律整體所表現之關聯意義為判斷，
    應可推知立法者有意授權主管機關，就大陸地區人民申請來
    臺觀光之資格、數額、入出境方式、行程安排、接待業者之
    資格及條件、主管機關之查核管理等事項，訂定該許可辦法
    ，以資規範。故為維護國家安全、落實旅行業之管理及確保
    接待服務品質，前揭許可辦法對於欲辦理接待大陸地區人民
    來臺觀光業務之旅行業，除採許可制，以事前審核旅行業之
    承辦能力外，更課與旅行業者繳納保證金、投保責任保險、
    與大陸地區旅行業者締結合作契約，並配合確認來臺之大陸
    地區人民身分及協助強制出境等義務。上揭義務之履行，具
    有專屬性，非經申請核准之業者無從履行，如旅行業未經核
    准皆可經營該業務，以規避上揭義務之履行，則許可辦法之
    立法意旨即無由達成。從而，本件原告辯稱前揭許可辦法違
    反法律保留原則，及該辦法並未禁止旅行業者將承攬之大陸
    地區人民來臺從事觀光業務由其他旅行業者代為履行等各節
    ，要非可採。
  (四)綜上，揆諸前揭法條規定，被告機關所為原處分及交通部遞
    與維持之決定，尚無違誤；爰請求駁回原告之訴。
　　理  由
一、本件被告之代表人原為蘇成田，自94年4月25日變更為許文
    聖，是其聲明承受訴訟，核無不合，應予准許。
二、發展觀光條例第3條規定：「本條例所稱主管機關：在中央
    為交通部；在直轄市為直轄市政府；在縣（市）為縣（市）
    政府。」、第27條規定：「旅行業業務範圍如下：．．．六
    、其他經中央主管機關核定與國內外觀光旅客旅遊有關之事
    項。（第1項）前項業務範圍，中央主管機關得按其性質，
    區分為綜合、甲種、乙種旅行業核定之。（第2項）」、第
    55條第1項規定規定：「有下列情形之一者，處新臺幣3萬元
    以上15萬元以下罰鍰；情節重大者，得廢止其營業執照：．
    ．．二、旅行業違反第27條規定，經營核准登記範圍外業務
    。」
三、本件係原告為甲種旅行業，未經申請核准辦理接待大陸人民
    來臺觀光業務，卻委請有辦理該業務資格之飛雁國際旅行社
    有限公司代為申請，並經核准辦理接待大陸旅行團來臺觀光
    業務，俟該團旅客王秀玲等人於93年7月13日下午6時5分抵
    中正機場，入境通關後即不知去向，未與導遊郭致斌會合即
    離開。被告乃以原告未經申請核准即辦理接待大陸人民來臺
    觀光業務，乃以93年7月26日觀業字第0930021142號函處原
    告15萬元。原告則不服，為如事實欄所載之主張。
四、經查：
  (一)原告係屬甲種旅行業者，自82年3月16日經核准註冊登記，
    有高雄市政府營利事業登記證及交通部旅行業執照影本各一
    紙在卷足憑；惟原告未經申請核准辦理接待大陸人民來臺觀
    光業務，卻委請有辦理該業務資格之飛雁國際旅行社有限公
    司代為申請，並經核准辦理接待大陸旅行團來臺觀光業務之
    事實，有旅行業辦理大陸地區人民來臺觀光入境接待通報表
    、大陸地區人民申請來臺觀光團體名冊、及大陸地區人民來
    臺觀光旅客離團申請書等影本各一紙在卷可按，洵堪認定。
  (二)按臺灣地區與大陸地區人民關係條例第16條第1項規定：「
    大陸地區人民得申請來臺從事商務或觀光活動，其辦法，由
    主管機關定之。」，而大陸地區人民來臺從事觀光活動許可
    辦法第1條第1項規定：「本辦法依臺灣地區與大陸地區人民
    關係條例第16條第1項規定訂定之。」，足認大陸地區人民
    來臺從事觀光活動辦法，乃本於法律授權主管機關而訂定；
    是原告主張該許可辦法違反法律保留原則，容有誤解，自不
    足採。
五、綜上所述，本件原告係屬甲種旅行業，依旅行業管理規則第
    3條第3項規定固得經營接待國內外觀光旅客並安排旅遊、食
    宿及導遊業務，惟有關旅行業辦理接待大陸地區人民來臺從
    事觀光活動業務之申請資格及條件，依前開許可辦法第11
    條規定，既屬應經被告機關許可之事項；然原告並未經被告
    機關申請核准辦理接待大陸地區人民來臺從事觀光活動業務
    ，卻委託飛雁國際旅行社代為申請大陸地區人民王秀玲等17
    人來臺，並實際擔任接待工作，已如上述；從而，原處分依
    發展觀光條例第55條第1項規定，處以原告15萬元罰鍰，依
    法並無不合。訴願決定予以維持，亦無違誤。原告徒執前詞
    ，聲請撤銷原處分及訴願決定，為無理由，應予駁回。又本
    件依卷內資料，事證已臻明確，爰不經言詞辯論為之，併此
    敘明。
據上論結，本件原告之訴為無理由，爰依行政訴訟法第236條、
第195條第1項後段、第98條第3項前段，判決如主文。
中　　華　　民　　國　　94　　年　　5　　月　　26     日
                          第七庭  法  官　 黃  秋  鴻
上為正本係照原本作成。
本件以訴訟事件所涉及之法律見解具有原則性者為限，始得於本
判決送達後20日內向本院提出上訴狀並表明上訴理由，如已於本
判決宣示後送達前提起上訴者，應於判決送達後20日內補具上訴
理由（均按他造人數附繕本），且經最高行政法院許可後方得上
訴。
中　　華　　民　　國　　94　　年　　5　　月　　26     日
                                       書記官   王琍瑩
